臺灣南投地方法院民事判決
110年度訴字第360號
原      告  三軍總醫院附設民眾診療服務處

法定代理人  張芳維  
訴訟代理人  劉熹緯  
            楊婕榆  
被      告  莊家瑋  
兼  訴  訟    
代  理  人  簡淑媚  
上列當事人間給付醫療費事件，本院於民國111年9月7日言詞辯
論終結，判決如下：
    主      文
被告應連帶給付原告新臺幣125萬1,077元，及自民國110年10月2
3日起至清償日止，按週年利率5%計算之利息。
原告其餘之訴駁回。
訴訟費用由被告連帶負擔百分之82，餘由原告負擔。　　
    事實及理由
壹、程序部分：
　　按訴狀送達後，原告不得將原訴變更或追加他訴。但有下列
    各款情形之一者，不在此限：三、擴張或減縮應受判決事項
    之聲明者。民事訴訟法第255條第1項第3款定有明文。本件
    原告起訴時訴之聲明原為：被告應連帶給付原告新臺幣（下
    同）160萬9,623元及自支付命令送達翌日起至清償日止，按
    法定利息（即週年利率）5％計算之利息（見本院卷第16頁）
    。嗣聲明更改為：被告應連帶給付原告152萬512元及同前計
    算之遲延利息（見本院卷第284頁），核屬減縮應受判決事
    項之聲明，揆諸上開規定，於程序上並無不合，應予准許。
貳、實體部分：
一、原告主張略以：
　㈠被告莊家瑋（下稱莊家瑋）因罹患重傷病，前於108年10月30
    日起至同年11月30日止於原告醫院就醫，醫療自費金額為21
    4萬6,172元，莊家瑋於109年2月17日向原告聲請分期付款給
    付，母親即被告簡淑媚（下稱簡淑媚）同意擔任連帶保證人
    ，經原告於109年2月19日同意以莊家瑋109年2月17日出院時
    給付17萬8,855元，並自109年3月17日至110年1月10日止，
    以每期17萬8,847元清償醫療費用，未料被告僅給付前3期共
    53萬6,549元後，餘額160萬9,623元拒不清償，嗣關於三軍
    總醫院住院醫令清單第42項次之自費項目金額4,198元（下
    稱醫令清單第42項次自費項目金額，見本院卷第175頁，小
    數點以下四捨五入）因查無使用紀錄及經衛生福利部中央健
    康保險署認定自費項目不符之內含於健保相關診療項目2萬8
    ,266.7元、符合健保給付適應症品項5,306.1元及應事前審
    查項目，未經保險人核定即實施者，應由醫院自行負擔品項
    5萬1,340.5元，合計共8萬,4913元（下合稱中央健保署排除
    之自費扣除部分，小數點以下四捨五入），經扣除後，被告
    尚欠原告152萬512元之醫療費用未付。
　㈡莊家瑋於108年10月30日入院後，每一筆自行負擔之住院費用
    均由原告醫護人員向莊家瑋及簡淑媚、配偶林佩緹說明後簽
    立。至莊家瑋曾訴「腰椎螺絲鬆脫及左腳鋼釘外露」等情，
    係因莊家瑋為腰椎第三節爆裂性骨折併神經症狀，因而接受
    腰椎第三節減壓、部分椎體切除手術，腰椎第二節至第三節
    與第三節至第四節椎間融和手術及腰椎第一節、第二節、第
    四節及第五節椎體固定術，於108年11月13日手術後至109年
    1月25日出院前最後追蹤之X光片，均未有明顯鋼釘移位或鬆
    脫情形，且左足裸於出院前，未有皮下軟組織明顯缺失及內
    固定物外露狀況，也已向臺北市政府衛生局澄覆在案。且莊
    家瑋住院期間均未對醫療行為提出問題，且出院後未再於被
    告門診追蹤，卻未再依分期約定給付後始陳訴，顯屬推諉之
    詞，為此爰依兩造醫療契約、連帶保證契約之法律關係及相
    關同意書之約定，請求被告連帶給付醫療費用等語。
　㈢並聲明：被告應連帶給付原告152萬512元及自支付命令送達
    翌日起至清償日止，按週年利率5％計算之利息。　
二、被告共同抗辯略以：
　㈠醫生只有在剛住院的第一次手術，有問過要自費或健保，我
    回答了自費。但是第二次手術以後的用藥等醫療費用，醫生
    沒有告知，要用這些材料，也沒告知明細及金額，只問要自
    費還是健保，開刀前是簽的完全沒有金額。且醫生當初講的
    是鋼釘，沒有講自費人工骨骨粉，是護士在手術前拿同意書
    給被告簽，簽署手術同意書時，也沒有手術金額，骨折位置
    很多，有很多地方要手術，醫生應該告知將來整個手術費用
    評估。參照最高法院107年台上字第23號、94年台上字第267
    6號判決意旨，醫師之說明義務並不限於法條文義上所規範
    之內容，應會考慮其他可能之替代醫療方案暨其利弊等其他
    因素，提供病人可選擇的醫療方案及實證資訊，幫助病人經
    過深思熟慮後做出符合其價值觀與期待之決策，說明義務並
    非僅以形式上簽署同意書為已足，更應有充分的告知說明，
    使病患了解所有對其作成決定有重大影響之資訊，有權決定
    是否接受特定的醫療行為。即說明義務內容應包括病情、治
    療方法、處置、用藥、預後情形即可能之不良反應。手術時
    之說明義務，應包含手術原因、手術成功率、可能之併發症
    即危險。本件原告是否違反醫師法第12-1條、醫療法第81條
    及全民健康保險法第68條之規定，而有意遲延醫療時間，以
    自立名目向保險對象收取費用，亦有疑義。
　㈡本件被告出院才知道總金額，期間醫生沒有再來問，只有護
    士拿同意書簽，各項醫療費用都不知道，算出來才知道要兩
    百多萬。被告有向健保局申訴，經回覆沒有違法，轉到衛生
    局，但沒有結果。被告認為原告請求金額太高，第二次手術
    後原告不得向被告請求，或不能請求這麼多等語。
　㈢並聲明：原告之訴駁回。　
三、爭執及不爭執事項：
　㈠兩造不爭執事項：
　⒈原告使用於莊家瑋的醫療項目明細。
　⒉原告提出醫療費用收據所載各項金額計算、總計金額。
　⒊相關同意書簽署之日期。
　⒋莊家瑋第一次手術之相醫療費用支出，均經原告告知後使用
    。
　⒌中央健保署排除之自費扣除部分，合計共8萬4,913元，應予
    扣除。
　㈡爭執事項：
　　如附表一、二所示之各項自費項目支出，即第二次手術以後
    的自費用藥等醫療費用，健保不給付自費部分，原告有無告
    知莊家瑋或經莊家瑋同意使用？若無，被告可否主張拒絕給
    付醫療費用。
四、本院之判斷：
  ㈠按全民健保所保障之對象乃是全民最基本的醫療照顧，若保
    險對象自願在保險給付範圍外，另行與保險醫事服務機構訂
    定一般醫療契約，購買品質較高的醫療服務，基於契約自由
    、意思自主範圍，應無不許之理。保險醫事服務機構基於與
    病患訂立之私法醫療契約，額外提供醫療給付並收取對價，
    不受全民健康保險法規範；抑且，醫療契約核屬類似有償委
    任性質，果無特約或習慣，俟醫療機構依債務本旨完成醫療
    給付時，自得請求病患清償醫療費用（臺灣高等法院102年
    度醫上易字第5號判決意旨參照）。
　㈡經查，莊家瑋因罹患重傷病，前於108年10月30日起至同年11
    月30日止於原告醫院就醫，依據原告提出之相關明細，醫療
    自費金額為214萬6,172元，莊家瑋於109年2月17日向原告聲
    請分期付款給付，並由簡淑媚同意擔任連帶保證人，經原告
    於109年2月19日同意以被告於109年2月17日出院時給付17萬
    8,855元，並自109年3月17日至110年1月10日止，以每期17
    萬8,847元清償醫療費用，被告僅給付前3期共53萬6,549元
    ，扣除醫令清單第42項次自費項目金額4,198元，餘額共計1
    60萬5,425元，再扣除中央健保署排除之自費扣除部分8萬4,
    913元，共計152萬512元（小數點下四捨五入），業據原告
    提出三軍總醫院住院醫療費用收據、健保不給付自願付費同
    意書、自願付費同意書、加護病房病人住院同意書、三軍總
    醫院分期付款申請聲明書、申請分期付款保證書、住院醫療
    品項疑義回覆表、三軍總醫院住院醫令清單、手術護理紀錄
    單、健保不給付自願付費同意書等為證（見本院卷第55頁、
    第18頁、第75-132頁、第139頁、第141頁、第171頁、第173
    -181頁、第183-253頁），自堪信為真實。
　㈢本件如附表二所示之各項自費項目，共計26萬9,435元。原告
    固提出使用於莊家瑋之醫療護理紀錄單為證，然此部分僅能
    證明原告將各該自費品項使用於莊家瑋，無法證明此部分品
    項經莊家瑋同意後使用，被告抗辯未經原告於使用前告知，
    莊家瑋並未同意之情形下，使用如附表二所示之自費項目，
    此部分自難認為係兩造醫療契約之一部，原告此部分之請求
    ，洵屬無據。
　㈣被告雖爭執如附表一所示之自費品項未經原告告知，即由原
    告將自費項目用於莊家瑋之醫療使用，惟此部分業據原告提
    出健保不給付自願付費同意書、自願付費同意書等在卷可參
    （見本院卷第187頁、第189頁、第191頁、第197頁、第199
    頁、第201頁、第203頁、第205頁、第207頁、第209頁、第2
    11頁、第213頁、第215頁、第221頁、第223頁、第225頁、
    第227頁、第229頁、第231頁、第237頁、第243頁、第245頁
    、第247頁、第249頁），其上確有莊家瑋之配偶林珮緹之同
    意簽章，部分簽署時間為手術前，部分雖無簽署時間，惟既
    經莊家瑋配偶林珮緹簽署，可認莊家瑋於手術前業已同意，
    該自費部分項目，即已成為雙方醫療契約之一部，原告依據
    雙方醫療契約及連帶保證契約，向被告請求連帶給付自費部
    分之醫療費用125萬1,077元【1,520,512元-269,435元（附
    表二部分）=1,251,077元】，自屬有據。
　㈤至被告提出之向衛生福利部中央健康保險署申訴理由書，並
    主張原告有違反醫師法、醫療法全民健康保險法等規定，另
    認原告有醫療疏失，惟此部分屬原告有無違反相關醫療法律
    之說明義務，是否另涉有行政違法之問題？或原告有無醫療
    疏失，而涉及原告有無債務不履行而應負損害賠償責任之範
    疇，於本件原告起訴主張給付醫療費用是否有理由，顯屬無
    涉，是被告此部分所辯，即無可採。
　㈥末按遲延之債務，以支付金錢為標的者，債權人得請求依法
    定利率計算之遲延利息；應付利息之債務，其利率未經約定
    ，亦無法律可據者，週年利率為百分之5，民法第233條第1
    項前段、第203條分別定有明文。本件原告對被告之醫療費
    用請求權，因被告未依約定清償，視為全部到期，原告主張
    以支付命令繕本送達之翌日為利息起算日，即自110年10月1
    2日寄存送達起算10日之翌日110年10月23日（見本院卷第27
    至28頁）起算至清償日止，按週年利率5%計算之利息，為有
    理由，應予准許。
五、綜上所述，原告依醫療契約及連帶保證之法律關係，請求被
    告連帶給付醫療費用125萬1,077元，及自110年10月23日起
    至清償日止，按週年利率5%計算之利息，為有理由，應予准
    許。原告逾此範圍之請求，為無理由，應予駁回。　　
六、本件事證已臻明確，兩造其餘攻擊防禦方法及所提證據，經
    核與判決之結果不生影響，爰不逐一論述，併此敘明。
七、訴訟費用負擔之依據：民事訴訟法第79條、第85條第2項。
中　　華　　民　　國　　111 　年　　10　　月　　6 　　日
                  民事第一庭    法　官　蔡志明
以上正本係照原本作成。
如對本判決上訴，須於判決送達後20日之不變期間內，向本院
提出上訴狀。如委任律師提起上訴者，應一併繳納上訴審裁判
費。
中　　華　　民　　國　　111 　年　　10　　月　　6 　　日
                    　　　　　　書記官　張雅筑
附表一
項次 住院醫令清單 第N次手術 手術日期 手術前/後簽署自費同意書 院內碼 品項名稱 單價 數量 自費金額（新臺幣元） 1 項次4 第3次 108年11月4日 手術前 00000000 ACTIFUSE 2.6ML SHAPE 30700 4 122800 2 項次5 第4次 108年11月8日 手術前 00000000 ACTIFUSE 2.6ML SHAPE 30700 1 30700 3 項次6 第7次 108年11月18日 手術前 00000000 ACTIFUSE 2.6ML SHAPE 30700 1 30700 4 項次8 第3次 108年11月4日 手術前 00000000 FLOSEAL HEMOSTATIC 28000 4 112000 5 項次9 第4次 108年11月8日 手術前 00000000 FLOSEAL HEMOSTATIC 28000 1 28000 6 項次10 第5次 108年11月11日 手術前 00000000 FLOSEAL HEMOSTATIC 28000 6 168000 7 項次11 第6次 108年11月15日 手術前 00000000 FLOSEAL HEMOSTATIC 28000 1 28000 8 項次12 第7次 108年11月18日 手術前 00000000 FLOSEAL HEMOSTATIC 28000 2 56000 9 項次13 第5次 108年11月11日 手術前 00000000 （寄）NOVA SPINAL FIXA 23275 8 186200 10 項次14 第5次 108年11月11日 手術前 00000000 （寄）NOVA SPINAL FIXA 18415 2 36830 11 項次15 第4次 108年11月8日 手術前 00000000 （寄）ACTIFUSE MIS SYST 57700 1 57700 12 項次16 第5次 108年11月11日 手術前 00000000 （寄）ACTIFUSE MIS SYST 57700 2 115400 13 項次17 第7次 108年11月18日 手術前 00000000 （寄）ACTIFUSE MIS SYST 57700 2 115400 14 項次26 第5次 108年11月11日 手術前 00000000 （寄）QUIKCLOT DRESSIN 21250 1 21250 15 項次29 第3次 108年11月4日 手術前 00000000 INCISION MANAGEMEN 28000 2 56000 16 項次30 第4次 108年11月8日 手術前 00000000 INCISION MANAGEMEN 28000 1 28000 17 項次32 第4次 108年11月8日 手術前 00000000 （寄）ATK ANTISEPTIC AN 2520 4 10080 18 項次33 第5次 108年11月11日 手術前 00000000 （寄）ATK ANTISEPTIC AN 2520 4 10080 19 項次34 第6次 108年11月15日 手術前 00000000 （寄）ATK ANTISEPTIC AN 2520 2 5040 20 項次44 第3次 108年11月4日 手術前 00000000 （寄）SYNTHES ONE PLA 46000 4 184000 21 項次47 第3次 108年11月4日 手術前 00000000 （寄）OPTECURE ALLOGR 30160 2 60320 22 項次48 第4次 108年11月8日 手術前 00000000 LOCKING PLATES AND 85645 1 85645 23 項次49 第7次 108年11月18日 手術前 00000000 LOCKING PLATES AND 85645 1 85645 24 項次50 第4次 108年11月8日 手術前 00000000 LOCKING PLATES AND 80380 1 80380 合計         0000000 

附表二
項次 住院醫令清單 第N次手術 手術日期 手術前/後有無簽署自費同意書 院內碼 品項名稱 單價 數量 自費金額（新臺幣元）  1 項次3 第2次 108年11月1日 無 00000000 （寄）MEDISHIELD ANYI-A 52300 1 52300 2 項次5 第4次 108年11月8日 無 00000000 ACTIFUSE 2.6ML SHAPE 30700 1 30700 3 項次7 第2次 108年11月1日 無 00000000 FLOSEAL HEMOSTATIC 28000 2 56000 4 項次25 第2次 108年11月1日 無 00000000 （寄）QUIKCLOT DRESSIN 21250 1 21250 5 項次43 第2次 108年11月1日 無 00000000 （寄）SYNTHES ONE PLA 77000 1 77000 6 項次46 第5次 108年11月11日 無 00000000 （寄）RICH BONE SUBSTIT 5305 1 5305 7 項次51 第2次 108年11月1日 無 00000000 VALOCKING SCREW 3.5 6720 4 26880 合計         269435